【裁判字號】    92,訴,1
【裁判日期】    920821
【裁判案由】    偽造文書
【裁判全文】
臺灣彰化地方法院刑事判決                              九十二年度訴字第一號
    公  訴  人  臺灣彰化地方法院檢察署檢察官
    被      告  丙○○
                甲○○
右列被告因偽造文書案件，經檢察官提起公訴（九十一年度偵字第七七二二、八一九
三號），本院判決如左：
  主  文
丙○○、甲○○均無罪。
  理  由
一、公訴意旨略以：被告丙○○於民國八十九年四月十三日，與乙○○約定以其妻子
    張惠齡名義購買乙○○所有座落於彰化縣埤頭鄉○○段第六五一、六四七、六四
    六地號土地持分九分之二權利範圍，而乙○○須於八十九年十一月十日土地產權
    登記完畢時，屆時地上物拆除完畢，因乙○○未依約定適時將地上物拆除，彼此
    對於債務發生糾紛，詎被告丙○○與甲○○共同基於犯意聯絡，在未取得乙○○
    同意之下，由被告甲○○擅自偽造乙○○之印章，並進而在實施區域計畫地區自
    用農舍建造執照申請書前揭土地之照片、切結書（二份）及設計圖上蓋章，偽造
    「乙○○」名義在實施區域計畫地區自用農舍建造執照申請書、鄉公所確無農舍
    證明書及切結書等文件，再持上開文件交由不知情之鄉公所職員謝耿洲而行使，
    鄉公所遂於九十年二月二十三日核發埤鄉建字第一六二二號業主乙○○自用農舍
    建照，足生損害於乙○○。嗣因被告丙○○在該土地興建房屋，為乙○○所知悉
    ，進而得知上情。案經乙○○訴請台灣彰化地方法院檢察署暨由該署檢察官自動
    簽分偵辦，因認被告丙○○、甲○○共同涉犯刑法第二百十六條、二百十條之行
    使偽造私文書罪嫌。
二、按犯罪事實應依證據認定之，無證據不得推定其犯罪事實，又不能證明被告犯罪
    者，應諭知無罪之判決，此於刑事訴訟法第一百五十四條及同法第三百零一條第
    一項分別定有明文。又按告訴人之告訴，係以使被告受刑事訴追為目的，是其陳
    述是否與事實相符，仍應調查其他證據以資審認，最高法院五十二年台上字第一
    三００號判例足資參照。
三、公訴人認被告等涉有上揭犯嫌，係以該事實：業據告訴人乙○○指訴明確，且經
    法務部調查局測謊結果，研判未說謊；被告甲○○就系爭農舍建築執照係何人委
    託申請，於偵查中先後供述不一致，且供稱告訴人有找其申請農舍建築執照一事
    ，經測謊結果，呈說謊反應；被告丙○○於偵查中已供稱因告訴人未依約將舊房
    舍拆除，彼此關係已不佳，所以申請農舍建築執照時未找告訴人，足徵申請農舍
    建築執照一事，被告未告知告訴人，更遑論告訴人是否同意以其名義申請及將印
    章交付被告甲○○等為其主要論據。然經訊之被告丙○○、甲○○，均堅詞否認
    有何前揭行使偽造私文書之犯行，被告丙○○辯稱：其向告訴人購買土地之目的
    ，係為興建農舍充為倉庫使用，又因農地買賣後二年內不得申請農舍，是與告訴
    人土地買賣之前，雙方口頭約定，將以告訴人名義申請農舍，伊再委託被告甲○○申請等語；被告甲○○辯稱：因告訴人要出售土地予被告丙○○，惟因其出售
    之土地移轉登記後二年內禁建，所以才以告訴人名義申請農舍建築執照，是被告
    丙○○委託伊辦理，資料是告訴人提供，申請時使用之印章亦係告訴人所交付等
    語。
四、經查：（一）被告丙○○於民國八十九年四月十三日，以其妻子張惠齡名義為承
    買人，向告訴人乙○○購買其所有座落於彰化縣埤頭鄉○○段第六五一、六四七
    、六四六地號農地權利範圍各九分之二乙節，有告訴人所提出之不動產買賣契約
    書附卷可稽（附於九十年度偵字第三六六０號卷告訴狀）；嗣前揭永豐段第六五
    一地號農地，經原土地共有人申請分割，於八十九年十二月四日分割出同地段第
    六五一、六五一之一、六五一之二、六五一之三等四筆農地，而被告丙○○委託
    被告甲○○於九十年一月間，以告訴人乙○○名義為起造人，並檢具申請書、切
    結書、無農舍證明書、戶籍謄本、土地登記謄本、從事耕作照片等，向彰化縣埤
    頭鄉公所就座落於分割後之永豐段第六五一之三地號農地上申請自用農舍建造執
    照等情，亦有彰化縣北斗地政事務所九十二年三月五日所函送之前揭座落於彰化
    縣埤頭鄉○○段第六五一、六四七、六四六地號農地辦理土地分割資料及彰化縣
    埤頭鄉公所九十二年一月十四日所函送之上開自用農舍建照申請資料等在卷可參
    。按農業用地興建農舍辦法第三條規定：依本條例第十八條第一項規定（農業發
    展條例第十八條第一項規定，於中華民國八十九年一月四日修正施行後取得農業
    用地之農民，無自用農舍而需興建者，經主管機關核定，於不影響農業生產環境
    及農村發展，得申請以集村方式或在自有農業用地興建農舍。）興建農舍之申請
    人應為農民，其資格應符合下列條件，並經直轄市、縣（市）主管機關核定：
    二、申請人之戶籍所在地及其農業用地，須在同一直轄市、縣（市）內，且其土
    地取得及戶籍登記均應滿二年者。則被告丙○○辯稱其向告訴人購買之農地，於
    買賣後二年內不得申請農舍，暨被告甲○○辯稱告訴人出售予被告丙○○之土地
    ，於移轉登記後二年內禁建等語，顯非虛妄。（二）次查，證人即為告訴人辦理
    土地分割暨土地出售予被告丙○○事宜之代書丁○○於本院調查中證稱，被告丙○○向告訴人購買土地之目的，係為興建農舍，充為倉庫使用，而雙方當初簽訂
    買賣契約時，只有口頭約定，告訴人了解雙方土地買賣成立後，會以其名義申請
    農舍等語（見本院九十二年二月十一日訊問筆錄），而丁○○之助理游素端，於
    台灣彰化地方法院檢察署九十年度偵字第三六六０號偽造文書一案中，就前揭農
    舍之興建問題，曾證稱告訴人與被告丙○○曾有討論等語（見該卷九十年七月三
    日訊問筆錄），則告訴人主張伊不知被告等以其名義申請農舍興建云云，顯非無
    疑。（三）再查，告訴人於前揭九十年度偵字第三六六０號偽造文書一案九十年
    六月七日之訊問中曾答稱伊曾拿另一個印鑑章到代書處換回之前交付予代書之木
    頭章（為辦理前述共有土地分割之用），而印鑑證明的印鑑章，現在伊處，而申
    請農舍執照之印章，就是之前交給丁○○之印章等語，雖告訴人其後否認除其印
    鑑章外未曾寄放任何印章予證人丁○○云云，然經核對本院向彰化縣北斗地政事
    務所調取之前揭彰化縣埤頭鄉○○段第六五一、六四七、六四六地號農地辦理土
    地分割資料，其內土地登記申請書、土地複丈申請書上，除告訴人乙○○之印鑑
    章印文外，尚有一楷體字跡之印文，而卷內所附八十九年十月五日含告訴人在內
    之前揭土地共有人立具之切結同意書，更只有告訴人楷體字跡之印文，尚未蓋用
    其印鑑章之印文，另核諸負責辦理前揭土地分割之游素端，於九十年度偵字第三
    六六０號偽造文書一案九十年七月三日中證稱，告訴人之前有一個木頭章放在代
    書處，後來土地分割完成後，他再拿另一個印章換前一個章等語，同年八月十四
    日復證稱，八十九年十月九日伊申請前述共有土地之分割，告訴人於委任時交付
    之木頭印章伊用於申請土地複丈，並蓋用於申請書上，嗣於八十九年十一月二十
    日左右，告訴人將木頭章拿回，因接下來手續只需印鑑章，不需之前木頭章等語
    ，並與證人丁○○於本院九十二年三月二十五日調查中證述告訴人於辦理前述共
    有土地分割時，先拿出一般印章，嗣再提出印鑑章等語相符。則告訴人於前述委
    託證人丁○○辦理共有土地分割案件時，確先曾提出一只木頭印章，嗣再以印鑑
    章換回，其主張除其印鑑章外未曾寄放任何印章予證人丁○○云云，顯與事實不
    符。（四）嗣本院將前述彰化縣北斗地政事務所九十二年三月五日所函送之前揭
    告訴人等所共有之彰化縣埤頭鄉○○段第六五一、六四七、六四六地號農地辦理
    土地分割資料及彰化縣埤頭鄉公所九十二年一月十四日所函送之上開自用農舍建
    照申請資料原本送請法務部調查局就其上所蓋用之告訴人「乙○○」印文進行比
    對，結果發現上開自用農舍建照申請資料上所蓋用之「乙○○」印文，與告訴人
    等所共有之上開土地辦理土地分割資料上所蓋用之「乙○○」楷體印文（非印鑑
    章之印文）形體相合，特徵相符，此有法務部調查局九十二年七月九日出具之鑑
    定通知書在卷足憑，二者應係出於同一印章所為。而如前述，告訴人等所共有之
  上開土地辦理土地分割資料上所蓋用之「乙○○」楷體印文之印章，告訴人曾以
    其印鑑章換回，且參諸日常生活經驗，一般人對自己之印章，均會妥為保管，又
    該楷體印文之印章告訴人復無失竊之紀錄，被告等何能取得該枚印章，並蓋用於
    前述自用農舍建照申請資料上，除係告訴人所交付外，當無其他合理之解釋，是
    被告甲○○辯稱其申請資料上之印章，乃告訴人所交付乙情，應堪採信。至被告
    甲○○於前揭九十年度偵字第三六六０號偽造文書一案九十年六月十九日訊問中
    ，曾提出告訴人名義之印章乙枚（即本院卷附之印章），經法務部調查局鑑定結
    果，其蓋用之印文，認與上開告訴人等所共有土地辦理土地分割資料上所蓋用之
    「乙○○」楷體印文、自用農舍建照申請資料上所蓋用之「乙○○」印文不同（
    參見上述之鑑定通知書），惟該枚印章既非用以上開自用農舍建照之申請，縱其
    來源不明，亦難執而推翻前論，該枚印章有無涉及不法，乃另一問題，與本件公
    訴人所指之犯行無涉。（五）末查，公訴人於前揭九十年度偵字第三六六０號偽
    造文書一案中，曾對被告丙○○之妻張惠齡、被告甲○○、告訴人乙○○及證人
    丁○○進行測謊，結果證人丁○○對其未參與申請農舍建照事宜、被告甲○○對
    告訴人有找其申請農舍建照、張惠齡對告訴人曾找被告甲○○申請農舍建照等問
    題，經測試均呈情緒波動反應，研判有說謊，固有法務部調查局出具之測謊報告
    書乙紙可考，惟測謊鑑定，形式上須符合測謊基本要件，始得賦予證據能力，且
    必實質上符合待證事實需求，始生測謊實體價值之判斷而得賦予證明力，如未加
    區分測謊證據之屬性，即逕認具有證據能力，與證據法則自屬有違，故測謊程序
    形式要件之檢驗，如：須受測人同意配合、依賴施測人員之技術與經驗、測謊儀
    器須良好且運作正常、受測人身心及意識狀態須正常等項茍缺其一，即足以動搖
    測謊整體結構而影響測謊結果之實質（參見最高法院九十年台上字第三九六九號
    判決）。本件測謊鑑定報告書僅記載採控制問題法之鑑定結果，至就受測人受測
    時是否同意進行測謊及其當時身心狀態、意識如何，施測人是否具備專業訓練資
    格，施測過程中所採檢測方法與題組暨受測人對題組發問時反應之圖型紀錄，測
    謊儀器運作情形及施測環境有無干擾等之鑑定經過事項，俱未記載，與刑事訴訟
    法第二百零六條第一項、第二百零八條第二項之規定已有未合；且本件待證事實
    應為告訴人於訂立土地買賣契約時，有無口頭同意，日後以其名義申請自用農舍
    建照，及告訴人有無將印章交付被告甲○○，前揭測謊鑑定所擬發問題組，自是
    失之簡略而不夠周延，則上開測謊鑑驗程序之基本要件能否謂無瑕疵，即不無研
    求餘地，自難遽採為不利於被告之論證。從而，本件告訴人之指訴既容有存疑，
    復與事實不符，而公訴人起訴之論據及本院調查所得，均缺乏積極之證據足以認
    定被告二人有何涉犯行使偽造私文書之犯行，且前述之測謊鑑驗程序既有瑕疵，
    當無從推論被告二人確有告訴人指訴各情，不能證明被告犯罪，自應為被告二人
    無罪之諭知。
據上論斷，應依刑事訴訟法第三百零一條第一項，判決如主文。
本案經檢察官簡志祥到庭執行職務。
中      華      民      國      九十二    年      八    月    二十一    日
                                臺灣彰化地方法院刑事第二庭
                                    法      官  王義閔
右正本證明與原本無異。
如不服本判決，應於判決送達後十日內，向本院提出上訴狀( 須附繕本 )。
告訴人或被害人對於判決如有不服具備理由請求檢察官上訴者，其上訴期間之計算係
以檢察官收受判決正本之日期為準。
                                      法院書記官  詹國立
中      華      民      國      九十二    年      八    月    二十五    日


司法院資訊處製作；財團法人民間司法改革基金會備份。
